臺灣高等法院花蓮分院刑事判決　　 95年度上更(二)字第108號
上　訴　人
即　被　告　丙○○
選任辯護人　林國泰律師
上列上訴人因違反稅捐稽徵法案件，不服臺灣花蓮地方法院90年
度訴字第154號中華民國第一審判決（起訴案號：臺灣花蓮地方
法院檢察署89年度偵字第266號），提起上訴，本院判決如下：
    主  文
上訴駁回。
    事  實
一、丙○○於民國（下同）86年9月間向兄弟加油站有限公司（
    下稱兄弟加油站，負責人為乙○○）承攬興建兄弟加油站新
    建工程之土木、水電工程，為納稅義務人，竟為逃漏稅捐，
    借用宜達營造有限公司（下簡稱宜達公司，負責人楊琇珍，
    經判決無罪確定）營業牌照，再以宜達公司名義與兄弟加油
    站訂立工程款為新台幣（下同）381萬4千元之工程合約。惟
    於工程進行中，丙○○以追加工程為由，將工程承包價提高
    至1220萬元，另與兄弟加油站簽訂工程款為1220萬元之工程
    合約，然此追加工程部分，為楊琇珍所不知情。嗣工程完工
    後，兄弟加油站亦給付1262萬1千4百元之工程款（含稅）由
    丙○○領取。丙○○竟基於逃漏營業稅之故意，僅告知宜達
    公司之楊琇珍系爭工程為381萬4千元，而故將此不實之承包
    兄弟加油站工程情形交予宜達公司之楊琇珍，致楊琇珍分別
    於87年3月3日、同年3月13日、同年3月20日、同年3月31 日
    開立發票金額為95萬3千5百元之統一發票共4張（共計381
    萬4千元）予丙○○，丙○○將上開數額共381萬4千元之統
    一發票4張交付予兄弟加油站，而以高價低報之詐術逃漏稅
    款計60萬1千19元。足以生損害於兄弟加油站及稅捐稽徵機
    關對於稅務管理之正確性及賦稅之公平。
二、案經花蓮縣稅捐稽徵處移送臺灣花蓮地方法院檢察署檢察官
    偵查起訴。
    理  由
一、認定犯罪事實所憑證據及理由：
（一）同案被告楊琇珍之供述。楊女供稱僅知系爭工程款為381
      萬4千元，並開立同額發票，足以證明被告有高價低報之
      行為，係以詐術之積極方式逃漏應繳之稅款。
（二）證人乙○○及張東俊於另案偵查中及本案偵查中之證述。
      其2人均指稱系爭工程係被告借牌承包（見臺灣花蓮地方
      法院檢察署88年度偵字第2961號卷，第22、23頁），且工
      程款經追加為1220萬元，實際支付之款項為1262萬1千4百
      元等語，足證被告係逃漏稅捐及明知為不實之事項而填載
      會計憑證罪。
（三）系爭工程土木水電合理承作價為900萬1千元，有臺灣省建
      築師公會花蓮縣辦事處譫渭訓建築師鑑定結果附卷可稽（
      原鑑定意見書附於臺灣花蓮地方法院檢察署88年度偵字第
      2961號詐欺案偵查卷），系爭工程造價為900萬元，被告
      與乙○○訂立之381萬4千元合約書顯係為高價低報，確有
      積極逃漏稅捐之行為。
（四）證人即花蓮縣稅捐處承辦員張惠玲之證述。證稱被告丙○
      ○承包兄弟加油站工程，但契約書是宜達營造公司與兄弟
      加油站訂的，而工程款流入丙○○個人戶頭。且丙○○並
      非宜達營造公司之股東，顯然宜達營造公司是幫丙○○逃
      漏稅，丙○○等於是借牌。且有請宜達營造公司負責人楊
      琇珍說明，只承認第1份契約，故只開足該契約工程款之
      數額，第2份不承認，故未開。如果工程款確為1千2百多
      萬元，應該要開此數額之發票。經查證，本件承包人是丙
      ○○，係課稅主體等語（見原審卷第114、117頁），足證
      被告確涉犯逃漏稅捐之犯行。
（五）此外並有工程合約書影本2份、統一發票影本4張、付款簽
      收簿影本9張、支票影本21張、兄弟加油站存摺影本1份、
      工程預算表、宜達公司章程、使用執照、工程記載表影本
      各1份等附卷可證。
（六）被告之供述。被告於臺灣花蓮地方法院檢察署88年度偵字
      第2961號案件中（88年8月17日訊問筆錄，第23頁背面）
      坦承本件工程係借牌承包，且係因工程需要乙級營造廠才
      能承包工程，故借牌等語。且坦承係因事先未設計才增加
      工程及部分與現場不符才變更設計（該案第23頁背面、24
      頁），且坦承包括利息已收1200萬元（見該案第24頁背面
      ）等語，更足證被告上開犯行。
（七）被告於本院準備程序時亦坦承為系爭工程之工地主任，核
      與其於偵查中之供述相符，且先供稱已收1200多萬元，後
      改稱確已向乙○○收8百多萬元，則被告顯係承攬系爭加
      油站興建工程之人甚明。綜上所述，被告犯行事證明確，
      洵堪認定，應以依法論科。
二、被告辯解及本院之認定：
（一）被告丙○○辯稱─
  １、自83年起即為宜達公司股東。
  ２、並未簽訂1220萬元之合約書，告訴人所提出的合約書為偽
      造。
  ３、宜達公司僅承包兄弟加油站工程之土木、水電工程，工程
      款僅381萬4千元。兄弟加油站另有油槽工程部分，非伊承
      包，
  ４、伊之前在檢察官偵辦乙○○告伊詐欺案件中，雖承認工程
      款追加至1220萬元，係檢察官有所誤認，伊係指該加油站
      所有的工程加起來為1千2百多萬元，並非指伊收到的工程
      款為1千2百多萬元，伊有收到1千2百多萬元，其中有一部
      份為伊為乙○○代墊部分工程之款項云云。
  ５、伊所收取之480萬元（不包括利息20萬元）為替乙○○墊
      付之款項，381萬4千元是在追加後才收到，且係乙○○要
      求幫忙，等蓋完加油站後才分期攤還所借款項，並未收到
      全部款項。
（二）辯護人則以，被告係以381萬4千元承攬「兄弟加油站主體
      工程」，告訴人誤將主體工程外之其他工程算入被告承攬
      範圍，方算出承攬報酬為1200餘萬元，因尚有「油槽按裝
      」等工程，係被告介紹晟鋼實業有限公司向告訴人承攬，
      該工程款為0000000元，有晟鋼公司報價單及地下油槽配
      線圖可證，該工程係晟鋼公司自行施工，施工後亦由告訴
      人自行與晟鋼公司結算承攬報酬，此部分告訴人誤將被告
      介紹由晟鋼公司另外承攬之油槽按裝工程款計算為被告承
      攬報酬範圍中等語。
（三）經查─
  １、被告於本院95年10月12日準備程序時自承除承包土木工程
      外，並兼工地主任，然系爭工程除被告承包而與告訴人訂
      約外，並未有他人承包系爭加油站工程，顯然縱有他人承
      做辯護人所稱之非主體工程，亦係被告所轉包，被告係承
      攬全部工程當無可疑。
  ２、至所稱油槽按裝工程部分，此與被告所辯其係承攬土木工
      程，水電非由其承包之辯解不同外，告訴人於原審並已明
      確供稱此部分非被告所包，不在該1220萬元合約書之內，
      況此顯係不同合約，故此部分所辯，當僅在混淆系爭合約
      內容。又所提之藍圖影本，則係上開所述鑑定書中建物原
      有圖說內所附第3張藍圖之部分，亦不足以證明另有承包
      工程之人。
  ３、至系爭1220萬元之合約書真假為何？雖被告矢口否認有該
      合約書之存在，且本件僅有乙○○提出於稅捐稽徵處之合
      約書，然系爭工程係由乙○○委託興建，合約書內記載金
      額之多寡涉及其應給付之金額，約定越高，其應給付之金
      額越多，按之常理，當不可能由乙○○自行捏造比原約定
      更高工程款之合約書而對己不利，故系爭1220萬元合約書
      存在有利之人為被告，因其可依工程而獲得利益。且不論
      被告辯稱其所承包之工程金額究竟多少，其於本院審理中
      明確供稱其於詐欺案中確曾提及工程金額為1220萬元，縱
      被告辯稱係為承擔他人之事，惟由此益可證明證人乙○○
      所述系爭工程被告向其收取1220萬元係屬實在，若系爭工
      程如被告所述僅為381萬元，無論如何絕不可能出現1220
      萬元之合約書，故該合約書既確可認定金額實在，則合約
      書當係真實，且可認定此項合約書係被告於上開381萬4千
      元合約訂立後所作，係為取得承包工程款而另行起意為之
      。至於是否未經楊琇珍之同意而涉嫌偽造該1220萬元合約
      書，與起訴之事實並無法律上裁判上一罪關係，此既未經
      檢察官起訴，本院自毋庸斟酌，附予敘明。
  ４、又被告於88年度偵字第2961號偵查案件中對系爭1220萬元
      之合約書真偽並不爭執，且被告於該案偵查中對鑑價結果
      僅為900多萬元之意見為鑑定人並未將地下管溝、配管等
      部分計算在內等語（見91頁背面、92頁），亦即系爭工程
      價格應高於900萬元，顯見被告就系爭工程係超過381萬4
      千元部分並不爭執，而被告竟僅開立系爭工程之發票為38
      1萬4千元，非真實之工程價格1262萬1千4百元，其有逃漏
      稅捐之積極作為堪以認定。
  ５、另就被告丙○○是否為宜達公司股東？且縱然於承包本件
      工程時為隱名股東，然因該公司於各股東對外承包工程均
      自負盈虧，是否屬借牌行為？有下列事證予以認定被告丙
      ○○簽立系爭合約書時並非以宜達公司股東名義為之，係
      以其個人身份而藉用宜達公司之名義訂約，理由如下：
    (1)證人即宜達公司股東黃永順、范秀琴、張世福、莊哲民等
      人雖均證稱被告為隱名股東，其出資掛在楊琇珍名下等語
      ，惟依證人黃永順之證述，該公司股東承包之公共工程方
      匯款至公司帳戶（見原審卷第81頁），同案被告楊琇珍則
      經訊問公司每年如何分派盈餘時？答稱私人工程自負盈虧
      ，公家工程入公帳等語。依其等供述，則承包私人工程時
      ，工程款悉數歸由股東個人，於年度終了時並均無分派盈
      餘之行為，顯然係以個人身份承包工程，宜達公司僅為借
      牌之公司甚明。
    (2)蓋宜達公司為有限公司，依公司法對有限公司之定義可知
      ，有限公司由1人以上股東所組織，就其出資額為限，對
      公司負其責任之公司。又各股東對公司之責任，以其出資
      額為限，另公司章程應載明盈餘或虧損分派比例或標準，
      此觀公司法第2條第1項第2款、第99條、第101條第5款等
      規定自明，堪認公司法規定之股東權利義務，應由其出資
      比例享受該公司營利所得之比例，或依此負擔公司之虧損
      。而宜達公司之公司章程第10條亦規定：「本公司之盈餘
      及虧損應按各股東出資多寡為分派標準」（見本院上訴審
      卷第54頁背面），是以上開證人所述及被告丙○○辯稱之
      ：私人工程各股東均自負盈虧等語，即與上開相關規定不
      符，故被告丙○○承包上開工程，工程款所得均歸其1人
      所有，與公司無涉，事實上即應屬其個人承包所得，非能
      因其訂約時之身分是否為隱名股東，或工程合約上承包人
      記載宜達公司，即將此行為擴及為宜達公司之行為甚明。
    (3)且證人乙○○前於88年7月間，因認被告丙○○承包該工
      程時，將工程原本即已設計計價之項目重複估價，再向乙
      ○○以追加工程為由，將承包價提高至1220萬元，使其受
      騙而悉數支付款項，故對被告丙○○提出詐欺告訴（即88
      年度偵字第2961號，業經為不起訴處分，下簡稱詐欺案件
      ）。被告丙○○於該案中已自承本件確係借牌，此並經本
      院調閱上該詐欺案卷審閱無訛（見該卷第22頁背面），被
      告嗣後辯稱係依宜達公司股東名義訂約，顯與事實不符。
    (4)另證人乙○○、張東俊於上開案件中證稱知悉被告丙○○
      借牌承包（見詐欺卷第22頁正面、第23頁正面）等語，故
      被告丙○○實質上應係向宜達公司出借公司牌照，由公司
      出面訂約，以掩護其個人之營業行為無訛。
    (5)至楊琇珍為宜達公司負責人，其事後雖稱同意由股東個人
      承包工程，再由公司出面訂約，該工程款所得均歸屬於股
      東個人之出借公司牌照等語，此當僅係為掩飾被告之不法
      犯行，基於其於本案有利害關係，且所述有上述不合理之
      處，其所為之供述尚難認為實在。
  ６、雖被告丙○○辯稱承包兄弟加油站之工程款僅381萬4千元
      ，其收取之1200餘萬元係屬張東俊返還代墊之款項云云，
      另辯護人以證人乙○○提出之支付款簽收簿上記載支付「
      工程款利息四萬元」等字，堪認屬先墊支之費用，因定作
      人無庸支付工程款之利息等語為辯，惟所辯與下列事證不
      符，故不堪採信：
    (1)被告丙○○於上開詐欺案中陳稱：「（檢察官問：有無追
      加工程款？）有，因事先未設計才增加工程及部分與現場
      不符才變更設計」、「（檢察官問：告訴人支付多少錢？
      ）包括利息計1200萬元」、「（檢察官問：本件工程款多
      少錢？）1200餘萬元」、「（檢察官問：共取得工程款多
      少錢？）1060萬元，尚欠120萬元，因票未到期」（見詐
      欺卷第24頁、54頁背面、78頁背面）等語。被告於該案對
      於工程款為1220萬元均未否認，且均未提及其工程款為38
      1萬元，或指出該1220萬元之契約書係屬偽造。
    (2)且被告丙○○於詐欺案件中委由黃健弘律師撰寫之答辯狀
      中亦載明：「．．．因擴增面積之結果，致原有已施作之
      部分需變更後重新施作，乃追加工程款為1200萬元，．．
      ．經告訴人驗收，確認所有施工項目數量，並結算工程款
      無誤，因尚積欠被告工程款5百萬元，告訴人表示因暫時
      經濟狀況較困難，要求被告給予寬限，被告乃同意告訴人
      於87年9月至88年2 月，先支付每月利息4萬元之支票，嗣
      88年1月至88年12月止，再按月支付每月40萬元之支票予
      被告共計480萬元，經折讓後，被告同意告訴人僅需在支
      付480萬元即可，而不再請求利息之給付。上開支票並已
      兌現至88年8月份．．．」（見原審88年8月27日答辯狀，
      見詐欺卷第38頁）等詞，亦明白表示工程追加後之工程款
      為1220萬元，且乙○○後期工程款無法如期支付，有支付
      工程款利息，故包含利息部分，兄弟加油站則共支付1262
      萬1千4百元。
    (3)上開辯護狀就乙○○支付工程款利息部分，核與證人乙○
      ○於原審及本院前審證稱之：「到87年7月31日止，我們
      共付了758萬1千4百元，後來又追加成1200萬元，但因為
      我不方便付款，因追加的款項太多，所以丙○○說每個月
      付4萬元的利息，及之後的尾款，總共付了480萬元。」等
      語相符（見原審卷第148頁）。
    (4)嗣證人乙○○於88年11月19日至花蓮縣稅捐稽徵處對被告
      2人提出違反稅捐稽徵法之檢舉，被告丙○○於88年11月5
      日至該處製作談話筆錄，始否認其領取之1262萬1千4百元
      為工程款，辯稱其中有代墊之款項等語，故其於詐欺案件
      幾近偵查末了時，始於88年12月10日偵訊中，辯稱上開款
      項有部分屬乙○○返還借貸之款項（見詐欺卷第97頁背面
      ），惟若被告確實僅收取381萬4千元之工程款，其餘款項
      並非工程款屬實，則此對其有利之陳述，為何於詐欺案件
      中未予陳明？
    (5)且被告丙○○辯稱：480萬元是乙○○向伊借資，另有3百
      多萬元係幫他承作宏卿山莊之工程款，該詐欺案中律師、
      檢察官均未聽清楚，書記官也沒記清楚云云，而一概否認
      其先前之陳述，並於審理中提出乙○○調借480萬元之借
      據影本1紙為憑（見原審卷第60－1頁），然證人乙○○堅
      稱並未向被告丙○○借款，且借據上之字跡非伊之字跡，
      況被告丙○○於花蓮縣稅捐稽徵處製作談話筆錄時，承辦
      員即請被告提出借款等借據證明，被告即陳稱：兄弟加油
      站支付款項時，即將代墊之單據取回，故本人無法提示單
      據等語（見偵查卷第20頁），其於偵查中亦未提出此份借
      據，為何被告丙○○先自承無借據為憑等語後，於審理中
      會提出該借據？且若乙○○確有借款480萬元並予歸還，
      理應將借據取回，豈容被告丙○○保留該借據？故被告丙
      ○○於審理中提出之480萬元借據，其可信性極低，應不
      可採信。
    (6)至被告丙○○辯稱該1220萬元之工程合約書係偽造云云，
      其理由已敘述於前，按之常情，乙○○實不可能偽造一份
      高額之契約，使自己負擔高額之工程款，故該契約應非兄
      弟加油站所偽造，以誣陷被告甚明。
    (7)況被告亦未能提出承包宏卿山莊3百多萬元之資料或為乙
      ○○代墊之資金往來紀錄。再參諸其於詐欺案件中之陳述
      ，顯見被告於本院中辯稱：僅收取381萬4千元之工程款等
      語，應非實在。被告丙○○收取之工程款應為1220萬元，
      此亦據証人乙○○於本院前審提出廠商付款簽收簿可資証
      明。
  ７、又檢察官於上開所述詐欺案件中，對被告丙○○施作之兄
      弟加油站土木、水電工程送請臺灣省建築師公會花蓮縣辦
      事處譫渭川建築師鑑定，經其鑑定本工程土木水電合理承
      作價格為900萬1千元，此有鑑定報告書1本附於詐欺卷中
      可參，顯見被告丙○○殊不可能僅以381萬4千元之價格承
      作該工程。是其原約定之承包價係屬虛偽不實，其以高價
      低報方式，先借用宜達公司牌照，再由楊琇珍開立不實之
      統一發票，被告丙○○應有一積極之施用詐術行為，而非
      僅消極漏報稅捐甚明。
  ８、綜上所述，被告上開所辯均與事實不符，不堪採信。參以
      證人張惠玲證述之兄弟加油站所提供之工程契約書共有2
      份，一份為300餘萬元，第二份為1220萬元等語，及證人
      乙○○稱工程款原為900萬元，後來辦理追加等語。證人
      張東俊證稱其代表兄弟加油站與被告訂約時之合約價為
      380萬元，後來追加為1200萬元等語（見原審卷第96、115
      頁），再參以本件鑑定結果該工程土木水電合理承作價為
      900萬1千元等語，顯然被告有以欺罔隱瞞之積極行為將該
      工程高價低報，致稅捐機關陷於錯誤，而為免納或少納稅
      款之處分甚明。
三、論罪科刑：
（一）按稅捐稽徵法第41條所謂以詐術或其他不正當方法逃漏稅
      捐，必具有積極使用詐術或與積極使用詐術同一型態之不
      正方法行為，而所謂以詐術逃漏稅捐，係指以偽作真或以
      欺罔隱瞞等積極作為，致稅捐機關陷於錯誤，而免納或少
      納稅款，以獲取財產上之不法利益，至所指不正當方法逃
      漏稅捐，則指詐術以外，其他違背稅法上義務，足以減損
      租稅徵收之積極行為而言。且統一發票乃為證明承包金額
      所編製之憑證，均屬商業會計法第15條第1款規定商業會
      計憑證中之原始憑證範疇。是核被告丙○○所為，係犯商
      業會計法第71條第1款及稅捐稽徵法第41條之罪。再商業
      會計法所定以明知不實之事項而填製會計憑證罪，原即含
      有業務上登載不實之本質，應不再另論刑法第216條、第
      215 條之行使業務上登載不實文書罪，併予敘明。
（二）共犯：被告與楊琇珍間，就上開填製不實會計憑證犯行，
      雖無商業負責人之身分關係，然與有身分關係之被告楊琇
      珍有犯意聯絡，仍應論以共同正犯。
（三）被告丙○○所犯填製不實會計憑證、逃漏稅捐2罪，有方
      法、結果之牽連關係，應均從較重之商業會計法第71條第
      1 款規定論處。公訴人雖漏未論及被告違反商業會計法第
      71 條第1款之罪，然因與被告丙○○經起訴之稅捐稽徵法
      第41條規定有牽連犯之裁判上一罪關係，本院自得併予審
      究。
（四）按行為後法律有變更者，適用行為時之法律，但行為後之
      法律有利於行為人時，適用最有利於行為人之法律，94年
      1 月7日修正公布，而自95年7月1日施行之刑法第2條第1
      項定有明文。被告行為後刑法第28條、第41條、第55條均
      經修正，其中第41條於90年1月12日亦經修正，經比較結
      果以90年1月12日修正後，95年7月1日刑法修正施行前之
      規定，較有利於被告，亦應依刑法第2條第1項前段，適用
      修正前刑法第41條第1項前段規定，定其折算標準。
（五）本件原審認被告涉犯商業會計法第71條第1款及稅捐稽徵
      法第41條之罪，並從較重之商業會計法第71條第1款規定
      論處，且審酌被告之犯罪動機、手段、逃漏稅捐之數額，
      及犯後態度等情，量處被告丙○○有期徒刑6月，另敘明
      被告行為後，刑法第41條業經修正，比較結果適用當時修
      正後之刑法第41條第1項規定，原審適用法律（即行為時
      法），既無不合，雖未及比較本次修正之適用新舊法，仍
      難指為瑕疵，自不構成撤銷之理由，附此敘明。被告上訴
      意旨，仍否認有公訴人指訴之犯行，核無理由，應予駁回
      。
據上論斷，應依刑事訴訟法第368條，判決如主文。
本案經檢察官甲○○到庭執行職務。
中　　華　　民　　國　　96　　年　　3 　　月　　16    日
                        審判長法  官  何方興
                              法  官  林德盛
                              法  官  王紋瑩
以上正本證明與原本無異。
如不服本判決，應於判決送達後十日內向本院提出上訴狀。其未
述理由者，並應於提出上訴狀後十日內向本院補提理由狀 (須
附繕本)。
                              書記官  吳家瑩
中　　華　　民　　國　　96　　年　　3　　月　　26     日
附錄    本判決論罪科刑法條：
稅捐稽徵法第41條
 (逃漏稅捐之處罰)
納稅義務人以詐術或其他不正當方法逃漏稅捐者，處5年以下有
期徒刑、拘役或科或併科新台幣6萬元以下罰金。
商業會計法第71條
商業負責人、主辦及經辦會計人員或依法受託代他人處理會計事
務之人員有下列情事之一者，處5年以下有期徒刑、拘役或科或
併科新臺幣60萬元以下罰金：
一、以明知為不實之事項，而填製會計憑證或記入帳冊。
二、故意使應保存之會計憑證、會計帳簿報表滅失毀損。
三、偽造或變造會計憑證、會計帳簿報表內容或毀損其頁數。
四、故意遺漏會計事項不為記錄，致使財務報表發生不實之結果
    。
五、其他利用不正當方法，致使會計事項或財務報表發生不實之
    結果。
